【裁判字號】    89,家訴,134
【裁判日期】    900607
【裁判案由】    協同辦理分割登記
【裁判全文】
臺灣高雄地方法院民判決  八十九年度家訴字第一三四號
    原      告  丙○
    被      告  寅○○
                乙○○
                丁○○
                子○○
                己○○
                戊○○
                庚○○
                甲○○
                壬○○
                辛○○
                丑○○
                卯○○
                癸○○
右當事人間協同辦理分割登記事件，本院判決如左：
    主      文
被告乙○○、丁○○、子○○、己○○、戊○○、庚○○、甲○○應就其被繼承人梁
明頭所有坐落高雄巿小港區○○段二八九地號，面積一五五三點三平方公尺、同段二
八九之一地號，面積五○點四九平方公尺等二筆土地應有部分各為五分之一，辦理繼
承登記。
被告應就兩造所共有前項所示土地，協同原告辦理如附圖所示之分割登記如下：Ａ部
分由兩造按附表所示應有部分之比例維持共有；Ｎ、Ｏ、Ｇ、Ｈ、４、５部分由原告
丙○取得；Ｒ、Ｓ、Ｉ、６部分由被告寅○○取得；Ｂ、Ｃ、Ｄ、１部分由被告壬○○、辛○○取得；Ｐ、Ｑ、Ｅ、Ｆ、２、３部分由被告丑○○、卯○○、癸○○取得
；Ｌ、Ｍ、Ｊ、Ｋ、７、８部分由被告乙○○、丁○○、子○○、己○○、戊○○、
庚○○、甲○○取得。並由原告丙○給付被告壬○○、辛○○新臺幣陸萬捌仟貳佰伍
拾元；由被告乙○○、丁○○、子○○、己○○、戊○○、庚○○、甲○○共同給付
被告壬○○、辛○○新臺幣陸萬捌仟伍佰元；被告丑○○、卯○○、癸○○新臺幣壹
萬柒仟柒佰伍拾元；被告寅○○新臺幣肆拾捌萬伍仟伍佰元之補償金。
訴訟費用由兩造依附表所示應有部分之比例負擔之。
    事      實
甲、原告方面：
一、聲明：（一）先位之訴：如主文第一項所示。（二）備位之訴：(1)被告乙○○、
    丁○○、子○○、己○○、戊○○、庚○○、甲○○應就其被繼承人梁明頭所有
    坐落高雄巿小港區○○段二八九地號，面積一五五三點三平方公尺、同段二八九
    之一地號，面積五○點四九平方公尺等二筆土地應有部分各為五分之一，辦理繼
    承登記。(2)兩造所共有坐落如前項所示土地請准予分割，分割方法如附圖所示：
    Ａ部分由兩造按附表所示應有部分之比例維持共有；Ｎ、Ｏ、Ｇ、Ｈ、４、５部
    分由原告丙○取得；Ｒ、Ｓ、Ｉ、６部分由被告寅○○取得；Ｂ、Ｃ、Ｄ、１部
    分由被告壬○○、辛○○取得；Ｐ、Ｑ、Ｅ、Ｆ、２、３部分由被告丑○○、卯
    ○○、癸○○取得；Ｌ、Ｍ、Ｊ、Ｋ、７、８部分由被告乙○○、丁○○、子○○、己○○、戊○○、庚○○、甲○○取得。
二、陳述：
（一）本件坐落高雄巿小港區○○段二八九號、二八九之一號二筆土地原告與被告寅
      ○○與訴外人即已故之共有人梁明頭應有部分各為五分之一，被告壬○○、辛○○各十分之一，被告丑○○、卯○○、癸○○各十五分之一，其中梁明頭於
      民國八十四年十一月二十二日死亡，其繼承人即其配偶甲○○及子女被告乙○○、丁○○、子○○、己○○、戊○○、庚○○等七人，迄未辦理繼承登記，
      為此併請求被告甲○○等七人辦理繼承登記，以利前揭共有土地之分割登記。
（二）本件兩造係同一家族之成員，因多年共有之系爭二筆土地使用不便，遂於八十
      一年三月十一日由家族長輩訴外人梁有主持，以當時全體共有人即訴外人梁有
      、梁明頭、梁再福、原告丙○及被告寅○○等五大房為分配單位，依系爭土地
      之南面因面臨大平路，價值較高，為求分配價值之平均，乃將面臨大平路部分
      與內側交叉配對抽籤決定，並約定凡面臨大平路者，以每坪新臺幣（下同）五
      萬元計價，其餘則以二萬五千元計價，互為補償價值，經前開五人同意而協議
      分割定案，並將此協議分割明細刻於大理石製「梁氏祖厝建造及祖產分配明細
      」，懸掛於祖厝公廳梁氏祖先牌位旁之牆上，以示慎重遵守。
（三）先位之訴部分：按各共有人，得隨時請求分割共有物。但因物之使用目的不能
      分割或契約訂有不分割之期限者，不在此限。次按共有物之分割，依共有人協
      議之方法行之。民法第八百二十三條第一項及第八百二十四條第一項分別定有
      明文。復按共有人就共有物已訂立協議分割契約者，縱使拒絕辦理分割登記，
      當事人亦僅得依約請求履行是項登記義務，而不得訴請法院按協議之方法，再
      為分割共有物之判決。最高法院著有五十九年度臺上字第一一九八號判例可資
      參照。被告壬○○及辛○○為訴外人梁有之繼承人；被告丑○○、卯○○、癸○○為訴外人梁再福之繼承人，均應繼承訴外人就前揭分割協議之權利義務，
      是被告等應依該分割協議履行協同辦理分割登記之義務。
（四）備位之訴部分：倘認前開協議不具民法上協議分割之效力，惟因該協議之分割
      內容係經當時所有共有人參與決定，且均依此協議內容所分配之特定土地部分
      為使用收益，並為房屋之建築，應具分管契約之效力，請求依此協議內容為裁
      判分割。
三、證據：提出高雄巿小港區○○段二八九、二八九之一號土地登記謄本各一份、系
    爭土地分配圖一紙、梁氏祖厝建造及祖產分配明細相片四幀及其影本二紙、梁氏
    祖厝建造及祖產分配明細譯本及全文譯本各一件、戶籍謄本十二紙為證；並聲請
    勘驗現場。
乙、被告方面：
壹、被告丁○○、子○○、己○○、戊○○、壬○○、辛○○、癸○○部分：被告未
    於言詞辯論期日到場，亦未提出準備書狀作何聲明或陳述。
貳、被告寅○○、乙○○、丑○○、卯○○部分：被告未於最後言詞辯論期日到場，
    據其以前辯論出所為之聲明，陳述如次：
一、聲明：被告丑○○、卯○○部分：同意原告之請求。被告寅○○、乙○○部分：
    駁回原告之訴。
二、陳述：
（一）被告丑○○、卯○○部分：同意原告主張之分割，維持被告丑○○、卯○○、
      癸○○之共有關係。
（二）被告寅○○、乙○○部分：不同意原告之請求，希望將各房份的土地分割在一
      起。
參、被告庚○○、甲○○部分：
一、聲明：駁回原告之訴。
二、陳述：不同意原告之請求，應照祖先原來之分配方式分割。
    理      由
一、本件被告丁○○、子○○、己○○、戊○○、壬○○、辛○○、癸○○未於言詞
    辯論期日到場，亦未提出準備書狀作何聲明或陳述；被告寅○○、乙○○、丑○○、卯○○未於最後言詞辯論期日到場，核無民事訴訟法第三百八十六條各款所
    列情形，爰依原告之聲請，由其一造辯論而為判決。
二、原告主張坐落高雄巿小港區○○段二八九號、二八九之一號等二筆土地原告與被
    告寅○○與訴外人即已故之共有人梁明頭應有部分各為五分之一，被告壬○○、
    辛○○各十分之一，被告丑○○、卯○○、癸○○各十五分之一，因多年共有使
    用不便，遂於八十一年三月十一日由家族長輩即訴外人梁有主持，以當時全體共
    有人即訴外人梁有、梁明頭、梁再福、原告丙○及被告寅○○等五大房為分配單
    位，為求分配價值之平均，乃將面臨大平路價值較高之部分與內側部分交叉配對
    抽籤決定，並約定互為補償價值，經前開五人同意而協議分割定案，並將此協議
    分割明細刻於大理石製「梁氏祖厝建造及祖產分配明細」，懸掛於祖厝公廳梁氏
    祖先牌位旁之牆上，以示慎重遵守，其中梁明頭之繼承人為被告即其配偶甲○○
    及子女被告乙○○、丁○○、子○○、己○○、戊○○、庚○○等七人，乃依前
    揭協議請求被告等協同辦理分割登記為先位聲明；倘經認兩造間並無分割協議存
    在，則請求依上開分配協議為裁判分割。惟前甲○○等七人迄未辦理繼承登記，
    為此併請求被告甲○○等七人辦理繼承登記等語；被告寅○○、乙○○、庚○○
    、甲○○則以不同意原告之請求，希望以各房份之土地分割一起，資為抗辯。
三、本件原告主張兩造間具有依如前所述應有部分之共有關係，經協議達成前揭「梁
    氏祖厝建造及祖產分配明細」分割系爭土地之方案等情，為被告等所不爭執，並
    有高雄巿小港區○○段二八九、二八九之一號土地登記謄本各一份、系爭土地分
    配圖一紙、梁氏祖厝建造及祖產分配明細相片四幀及其影本二紙、梁氏祖厝建造
    及祖產分配明細譯本及全文譯本各一件、戶籍謄本十二紙等可資為證，堪認屬實
    。本件之爭點在於（一）先位之訴部分：兩造間之前開「梁氏祖厝建造及祖產分
    配明細」是否具有協議分割契約之效力？（二）備位之訴部分：上揭「梁氏祖厝
    建造及祖產分配明細」是否具有分管契約之效力？本院審酌如次：
（一）按各共有人，得隨時請求分割共有物。但因物之使用目的不能分割或契約訂有
      不分割之期限者，不在此限。前項契約所定不分割之期限，不得逾五年。逾五
      年者，縮短為五年。次按共有物之分割，依共有人協議之方法行之。分割之方
      法，不能協議決定者，法院得因任何共有人之聲請，命為左列之分配：一、以
      原物分配於各共有人。二、變賣共有物，以價金分配於各共有人。以原物為分
      配時，如共有人中，有不能按其應有部分受分配者，得以金錢補償之。復按繼
      承人自繼承開始時，除本法另有規定外，承受被繼承人財產上之一切權利、義
      務。但權利、義務專屬於被繼承人本身者，不在此限。民法第八百二十三條、
      第八百二十四條及第一千一百四十八條分別定有明文。又按共有人就共有物已
      訂立協議分割契約者，縱使拒絕辦理分割登記，當事人亦僅得依約請求履行是
      項登記義務，而不得訴請法院按協議之方法，再為分割共有物之判決。最高法
      院著有五十九年度臺上字第一一九八號判例可資參照。
（二）查本件系爭共有土地為兩造家族共有多年，因使用不便，乃於八十一年三月十
      一日由家族長輩即訴外人梁有主持，以當時全體共有人訴外人梁有、梁明頭、
      梁再福、原告丙○及被告寅○○等五大房為分配單位，為求分配價值之平均，
      乃將面臨大平路價值較高之部分與內側價值較低之部分交叉配對抽籤決定，並
      約定凡面臨大平路者，以每坪五萬元計價，其餘則以二萬五千元計價，依「梁
      氏祖厝建造及祖產分配明細」所載之金額互為補償價值，因而未將同房份之應
      有部分土地分配一起。其經前開五人同意而協議分割定案，並將此協議分割明
      細刻於大理石製「梁氏祖厝建造及祖產分配明細」，懸掛於祖厝公廳梁氏祖先
      牌位旁之牆上，以示慎重遵守，並有原告提出為被告所不爭執之梁氏祖厝建造
      及祖產分配明細相片四幀及其影本二紙、梁氏祖厝建造及祖產分配明細譯本及
      全文譯本各一件為證，足見前開訴外人梁有等五人就系爭二筆土地確係業經訂
      立協議分割契約，應堪認定。揆諸上開規定及判例要旨，原告自得依該協議請
      求被告等履行登記義務，並對於各共有人應互為補償之部分，依該協議所訂基
      準而為之。至於被告甲○○固主張梁氏祖先已於先前就系爭土地分配妥當，應
      依此分割，惟並未能舉證以實之；亦且縱確有該被告所述之祖先分配在先，然
      既經全體共有人嗣後再行協議，達成如本件「梁氏祖厝建造及祖產分配明細」
      之分割方案，當認其有令前契約失效，再訂新約之意思。是以該被告所主張，
      自非可採。
（三）次查被告壬○○、辛○○為訴外人梁有之繼承人；被告甲○○、乙○○、丁○○、子○○、己○○、戊○○、庚○○為訴外人梁明頭之繼承人；被告丑○○
      、卯○○、癸○○為訴外人梁再福之繼承人。依右開規定被告等自應繼承訴外
      人等對於上述協議分割契約之權利義務，是以自應於共有人請求分割時履行協
      同依上開協議為分割登記之義務，而應認原告之請求洵屬有據。其中梁明頭之
      繼承人即被告甲○○、乙○○、丁○○、子○○、己○○、戊○○、庚○○等
      七人，迄未辦理繼承登記，為請求辦理上開分割登記，自得併為請求該被告等
      七人辦理繼承登記，是該部分請求亦有理由。從而，原告先位之訴有理由，備
      位之訴部分即無須審酌，併此敘明。
四、綜上所述，原告依右揭「梁氏祖厝建造及祖產分配明細」協議分割契約請求被告
    等協同辦理分割登記，為有理由，應予准許。
五、據上論結：原告之訴為有理由，依民事訴訟法第三百八十五條第一項前段、第七
    十八條、第八十一條第二款、第八十五條第一項但書，判決如主文。
中    華    民    國    九十    年      六      月          七          日
                                臺灣高雄地方法院民事第一庭
                                    法  官  陳  信  伍
右為正本係照原本作成。
如對本判決上訴，須於判決送達後廿日內向本院提出上訴狀。
中    華    民    國    九十    年      六      月          七          日
                                    書記官  李  梅  芬
附表：
┌───────────────────────────────┐
│應有部分比例表                                                │
├───┬─────┬───┬──────┬───┬──────┤
│丙○  │五分之一  │卯○○│十五分之一  │己○○│三十五分之一│
├───┼─────┼───┼──────┼───┼──────┤
│寅○○│五分之一  │癸○○│十五分之一  │戊○○│三十五分之一│
├───┼─────┼───┼──────┼───┼──────┤
│壬○○│十分之一  │乙○○│三十五分之一│庚○○│三十五分之一│
├───┼─────┼───┼──────┼───┼──────┤
│辛○○│十分之一  │丁○○│三十五分之一│甲○○│三十五分之一│
├───┼─────┼───┼──────┼───┼──────┤
│丑○○│十五分之一│子○○│三十五分之一│      │            │
└───┴─────┴───┴──────┴───┴──────┘


司法院資訊處製作；財團法人民間司法改革基金會備份。
